【裁判字號】    98,上訴,1869
【裁判日期】    990211
【裁判案由】    偽造文書
【裁判全文】
臺灣高等法院刑事判決                98年度上訴字第1869號
上  訴  人
即  被  告  甲○○
選任辯護人  邱永祥律師
上列上訴人即被告因偽造文書案件，不服臺灣桃園地方法院97年
度訴字第909號，中華民國98年3月31日第一審判決（起訴案號：
臺灣桃園地方法院檢察署96年度偵字第23984號），提起上訴，
本院判決如下：
    主  文
原判決撤銷。
甲○○無罪。
    理  由
一、公訴意旨略以：被告甲○○係財政部台北關稅局分估關員，
    負責對申報進出口報單完成分類估價工作，為依法令服務於
    國家所屬機關，而具有法定職務權限之人員。緣民國93年
    10月18日，台北關稅局驗貨關員黃少瑛受理和立聯合科技股
    份有限公司（下稱：和立公司），委由澤聯運通有限公司（
    下稱：澤聯公司）申報出口之電子IC產品貨物，離岸價格為
    新台幣（下同）6,066,608元，報單號碼為CA/93/568/01511
    。該報單原以G3外貨復出口類別報運出口，共申報6項貨物
    ；經黃少瑛查驗該6項貨物後發現，其中項次1、2之貨物上
    有TW（臺灣）字樣，遂於該報單上註記「項次1、2有TW字樣
    」，顯示該報運出口貨物有國貨及外貨混雜情形。嗣分估關
    員甲○○由驗貨股收取該報單後，明知依據財政部關稅總局
    頒訂「貨物通關自動化報關手冊」（下冊）規定，及財政部
    關稅總局96年3月9日台總局徵字第0961005269號函公告，96
    年3月19日以前外貨復出口及國貨出口貨物應區分類別，並
    分別以G3（外貨復出口）、G5（國貨出口）報單申報。如混
    雜於1份報單內，即屬申報不實；海關關員應將貨物退關，
    請廠商依據貨物類別，將G3（外貨復出口）、G5（國貨出口
    ）貨物重新理貨，並以2張報單重新申報。而前開貨物業經
    黃少瑛查驗並註記「項次1、2有TW字樣」，顯示本件報單違
    反上述之規定，依其職權應判定申報不實，予以退關。詎甲
    ○○竟基於變造私文書之犯意，擅自以手寫方式將報單類別
    「G3」，不實變造為「G5」；第1至第6項次貨物之「統計方
    式」欄位，全由原先「81」不實變造為「02」（「81」係轉
    售出口，屬外貨復出口；「02」係免附輸出許可證，屬國貨
    出口）並授意報關業者之不知情陪驗人員陳青青，繳交並黏
    貼100元「中華民國海關規費證」於報單上，偽係業者主動
    要求修改報單內容之方式，進入海關電腦之安控系統，不實
    登載前述報單類別及統計方式等資料，致使原本屬於G3報單
    規格之內容，經修改後符合海關G5國貨出口報單格式順利放
    行出口。足生損害於海關對貨物進出口管理之正確性。因認
    被告涉犯刑法第216、210條之行使變造私文書罪嫌、第213
    條之公務員登載不實罪嫌云云。
二、按犯罪事實應依證據認定之，無證據不得推定其犯罪事實；
    又不能證明被告犯罪者，應諭知無罪之判決，刑事訟訴法第
    154條、第301條第1項分別定有明文。次按刑事訴訟法上所
    謂定犯罪事實之證據，係指足以認定被告確有犯罪行為之積
    極證據而言，該項證據自須適合於被告犯罪事實之認定，始
    得作為斷罪之資料，而認定不利於被告之事實，須依積極證
    據，苟積極證據不足為不利於被告事實之認定時，即應為有
    利於被告之認定，更不必有何有利之證據，最高法院29年上
    字第3105號、30年上字第816號分別著有判例可資參照。又
    刑法第216、210條之行使變造私文書罪嫌、第213條之公務
    員登載不實罪，均以足以生損害於公眾或他人為要件，縱有
    變造私文書或公務登載不實，苟不足以生損害於公眾或他人
    ，亦與刑法偽造文書之構成要件有間，此觀諸刑法第216、
    210、213等條之規定亦明。
三、訊據被告就本件報單（報單號碼：CA/93/568/ 01511，見偵
    卷第100頁）報關出口時係由其所分估放行，且有於上揭時
    、地要求陳青青補貼100元規費，並在電腦上將本件報單之
    電腦資料由「G3」改為「G5」、「81」改為「02」之事實固
    不諱言，惟堅決否認有何行使變造私文書罪嫌、公務員登載
    不實犯行，辯稱：起初報關行電腦傳輸之報單上係載「G3」
    、「81」，但伊拿到書面報單時已改成「G5」、「02」，故
    非伊所更改，且伊注意到報單上有註記「TW」字樣，伊就打
    電話問黃少瑛，但黃少瑛向伊表示確實均有「TW」字樣，報
    單並無不符，伊即認為均係國貨，方在電腦中為上開更改等
    語。
四、公訴人認被告涉有行使變造私文書、公務員登載不實等犯嫌
    無非以證人黃少瑛、陳青青、蘇自強於警詢及偵查中之指述
    ，佐以93年10月18日報單號碼CA/93/568/01511和立公司出
    口報單正本、財政部台北關稅局EG6出口報單通關流程查詢
    畫面（CA/93/568/01511報單）影本1紙、財政部關稅總局
    96年3月9日台總局徵字第0961005269號、96年3月9日台總政
    徵字第0966001801函影本，海關貨物通關自動化報關手冊（
    下冊）、海關配合進出口貿易管理作業規定及海關需通報主
    管機關之輸出入違規事項彙總表等影本為其主要論據。
五、然查：
（一）雖證人黃少瑛於96年7月5日調查局訊問時曾陳稱：「系爭
      報單之類別由「G3」改為「G5」係被告所為」等語（見
      23984號偵卷第29頁）；惟考諸當日之調查局筆錄所示，
      證人黃少瑛於當日訊問時先則稱其並不知道將系爭報單之
      類別由「G3」改為「G5」係何人所為，嗣因調查局人員先
      改詢以何人有權更改？證人黃少瑛始答稱要放行的人才有
      權利更改，被告係放行之人，而推論被告即將系爭報單之
      類別由「G3」改為「G5」之人，足見證人黃少瑛於調查局
      訊問時之供述，顯有係經誘導詢問之嫌；況證人黃少瑛於
      調查局訊問時陳稱：放行的人才有權利更改，就系爭報單
      出口六項中，其每項均有查驗等語（以上均見上引23984
      號偵卷第29頁正、反面）；然證人黃少瑛於原審審理卻陳
      稱：其不知股長（王平）有無更改報單之權限，系爭報單
      其只查驗兩箱等語（見原審卷第71、73、76、77頁）；是
      足見證人黃少瑛於上述調查局訊問時、原審審理中之就有
      關更改權限之誰屬及其查驗之範圍之陳述先後己多有不符
      ，尚難遽以採信；況參諸證人黃少瑛於原審審理中亦自陳
      其自93年3月後即負責驗貨之工作，其前一個禮拜的事都
      會忘記，其記性不是很好等語（見原審卷第78、79頁）；
      證人黃少瑛自93年3月迄96年7月止，其三年有餘之期間所
      驗過之貨物，實不可勝數；以自陳記性不好之證人黃少瑛
      竟能於三年後，對三年前之某一貨物之驗關過程竟能記憶
      如此清楚，顯與日常生活經驗有悖；再參以證人黃少瑛於
      原審審理中亦自承「原則上要全部查驗，在全部查驗的時
      候，繼續查驗之中，如果貨物跟所申報的報單沒有錯的話
      ，就不用繼續再查驗下去，至於查驗到什麼程度，我們驗
      貨人員可以自行判斷，但是如果有查到不符合的時候，原
      則上就要全部查驗，但也可以由驗貨人員自行判斷」等語
      （見原審卷第71、73頁），益證證人黃少瑛於發現系爭報
      單之貨品有記載不符之情形，其竟未依原則上之規定全部
      查驗，而僅查驗兩箱，其驗貨之方式與其所自陳之規定已
      有不合；再者，證人黃少瑛係少數除被告外曾接觸系爭報
      單之人之一，衡情證人黃少瑛於系爭報單，自屬具利害關
      係之人，其當非無為推卸自已之責任，而有供述不實之可
      能。綜上所述，證人黃少瑛於調查局訊問時之供述，既具
      此重大瑕疵，於法尚不得遽以採信。
（二）雖證人陳青青前於96年7月13日調查局訊問時曾陳稱：「
      被告在其面前以黑色簽字筆將報單之類別由「G3」改為「
      G5」，統計方式由「81」改為「02」」等語（見23984號
      偵卷第73頁）；惟證人陳青青於原審審理中則陳稱：「報
      單之類別由「G3」改為「G5」，統計方式由「81」改為「
      02」其不知是誰改的，其亦不記得被告有無在書面報單上
      更改字」等語（見原審卷第52、53頁），另證人陳青青於
      原審審理中先則陳稱：「其未看到被告改電腦檔」等語（
      見原審卷第55頁），復又陳稱：「其確實有看到被告改電
      腦檔」等語（見原審卷第56頁）；在在足見證人陳青青就
      究係何人將報單之類別由「G3」改為「G5」，統計方式由
      「81」改為「02」之事實，先後多次之陳述多有反覆不一
      之情形，其先後所為之齟齬陳述，尚難以遽採；況衡諸證
      人陳青青自陳本件報單係其陪驗，本件是由其承辦等語（
      見23984號偵卷第90頁，原審卷第51頁），足證證人陳青
      青亦係少數除被告外曾接觸系爭報單之人之一，衡情證人
      陳青青於系爭報單，自屬具利害關係之人，其當非無為推
      卸自已之責任，而有供述不實之可能。其於調查局訊問時
      所為之供述，顯有重大瑕疵，尚不得遽以採信。
（三）參以卷附之系爭報單（見23984號偵卷第14頁），雖經本
      院送請法務部調查局、警政署刑事警察局鑑定係否被告之
      筆跡，惟該二機關均覆以無法鑑定（見本院卷第58、76頁
      ），惟系爭報單上之「G5」、「02」等字樣，經本院依職
      權，以肉眼與被告所提出其所為登載之海關封條使用登記
      簿（乙簿）內之字跡相互比對之結果，本院認系爭報單上
      之「G」之部分其圓弧之開口較為開放，而被告於海關封
      條使用登記簿之字跡「G」則呈較為封閉之狀；系爭報單
      上之「5」之下半部分之書寫方式為先向下拉再向上鉤起
      ，然被告於海關封條使用登記簿之字跡「5」則均呈先向
      右橫出再向左回鉤之狀；系爭報單上之「2」之下半橫部
      分係較不明顯，亦未超出上半部之最右邊部分，而被告於
      海關封條使用登記簿之字跡「2」其尾端部分均呈向右上
      撇出之態，且其長度均較「2」上半部之最右邊部分長出
      許多。足見系爭報單上之「G5」、「02」等字樣與被告日
      常所書寫之方式亦有明顯之不同。反之，系爭報單上之「
      5」之下半部分之書寫方式，與卷存之由浩琦公司、偉兒
      達公司所委託之報關行所書寫之退關申請書上之字樣，有
      較多類似之處。足見卷附之系爭報單上之「G5」、「02」
      等字樣並不能證明係被告所書寫。
（四）查為利通關及統計作業，海關對貨物通關時使用之報單向
      有不同分類，其中「G3」表示外貨復出口；「G5」表示國
      貨出口，二者均屬出口報單類別，無須課徵關稅，驗貨方
      式並無差異，若因誤報，僅需分開申報，亦無罰則。...
      自96年3月19日起，一般國貨出口附帶部分外貨復出口，
      或外貨復出口附帶部分國貨出口案件，准予合併於同一份
      報單。出口報單統計方式代碼「81」與「02」之最大區別
      在於前者為已完稅或符合免（保）稅條件之外貨轉售出口
      ，後者為一般之國內貨物銷售出口。國貨出口及外貨復出
      口准以同一報單報運出口後，其統計方式欄位之填列與准
      予合併申報前並無不同，原先分類之目的亦不因之受影響
      等情，業據財政部關稅總局98年12月15日台總局徵字第
      0981025851號函復本院在卷（見本院卷第65、66頁）可考
      。足見類別由「G3」改為「G5」，統計方式由「81」改為
      「02」於關稅之課徵並無影響，誤報亦無罰則；足見報運
      貨物之類別或統計方式之填列，於公眾或他人並不生任何
      影響，而與刑法偽造文書之要件，即屬有間。
（五）另證人蘇自強於檢察官偵查中、原審審理中之供述，係僅
      就海關之驗關程序作一般性之陳述（見23984號偵查卷第
      146-147頁，原審卷第41-50頁），然本件之關鍵厥為系爭
      之報單上之「G5」、「02」係否被告所書？關乎此，證人
      蘇自強於於檢察官偵查中、原審審理中之供述尚非適合之
      證明。另卷存之財政部台北關稅局EG6出口報單通關流程
      查詢畫面（CA/93/568/01511報單）影本1紙、財政部關稅
      總局96年3月9日台總局徵字第0961005269號、96年3月9日
      台總政徵字第0966001801函影本，海關貨物通關自動化報
      關手冊（下冊）、海關配合進出口貿易管理作業規定及海
      關需通報主管機關之輸出入違規事項彙總表等影本，亦不
      能證明系爭之報單上之「G5」、「02」係否被告所書，是
      此等書面資料，於法亦非本案被告被訴偽造文書之適合證
      明。
六、此外復查無其他積極證據足資證明被告有何行使變造私文書
    、公務員登載不實等犯行。是不能證明被告犯罪；爰應為其
    無罪之諭知。
七、原審就卷存各項證據資料未詳予審認，遽為被告有罪之認定
    ，並予科刑，顯有未洽。被告上訴意旨，執此指摘原判決不
    當，求予撤銷改判，為有理由，應由本院將原判決撤銷，另
    為被告無罪之諭知。
據上論斷，應依刑事訴訟法第369條第1項前段、第364條、第301
條第1項前段，判決如主文。
本案經檢察官陳昱旗到庭執行職務。
中    華    民    國    99    年    2     月    11    日
                  刑事第二十庭審判長法  官  楊貴雄
                                    法  官  周明鴻
                                    法  官  林銓正
以上正本證明與原本無異。
檢察官如不服本判決，應於收受送達後10日內向本院提出上訴書
狀，其未敘述上訴之理由者並得於提起上訴後10日內向本院補提
理由書（均須按他造當事人之人數附繕本）「切勿逕送上級法院
」。
                                    書記官  張淨卿
中    華    民    國    99    年    2     月    12    日


司法院資訊處製作；財團法人民間司法改革基金會備份。
